臺灣高等法院刑事判決　　　　　　　　　　　　　　九十一年度上訴字第七五號
　　上　訴　人　臺灣基隆地方法院檢察署檢察官
　　被　　　告　甲○○
　　選任辯護人　余鐘柳
右上訴人因被告誣告等案件，不服臺灣基隆地方法院九十年度訴字第五二六號，中華
民國九十一年一月二十五日第一審判決（起訴案號：臺灣基隆地方法院檢察署九十年
度偵字第二五七九號），提起上訴，本院判決如左：
    主  文
上訴駁回。
    理  由
一、本案經本院審理結果，認第一審判決對被告甲○○為無罪之諭知，核無不當，應
    予維持，並引用第一審判決書記載之證據及理由（如附件）。
二、檢察官上訴意旨略以：原判決認定被告甲○○無罪，無非係以被告甲○○係依據
    林國珍所提供候選人登記名單及吳育隆所交付之台北縣政府函，以致誤認確有「
    葉俊傑」此人，且此人已辦理會員代表選舉之登記等情，並非憑空杜撰之詞，並
    據此向地檢署提出告訴，而為無罪之判決，固非無見。惟查被告甲○○自承，其
    與葉俊郎同為台北縣雙溪鄉三港村居民，彼此認識多年，而該村莊既係小村落，
    被告甲○○亦不難查知葉俊郎家中成員為何，是否有名為「葉俊傑」之兄弟？又
    證人林國珍提供一紙名字不清楚之傳真，且台北縣瑞芳鎮地區農會並無人表示，
    曾有人接聽證人林國珍之查詢電話，並指出模糊不清之名字即係「葉俊傑」，而
    被告甲○○既欲提出告訴，理應向農會查詢實際情形如何，其未查證即任意提出
    告訴，應有誣告及誹謗之故意。是原判決所認，被告甲○○誣告等行為無罪之判
    決，顯有適用法則不當之違法等語。
三、經查：(1)按誣告罪之成立，以意圖他人受刑事處分虛構事實而向該管公務員申告
    為其要件，故告訴人其所訴事實，雖不能證明係屬實在，對於被訴人為不起訴處
    分確定者是否構成誣告罪，尚應就其有無虛構誣告之故意以為斷，而在積極方面
    尚無證據證明其確係故意虛構者，仍不能遽以誣告罪論處（最高法院四十六年台
    上字第九二七號、五十九年年台上字第五八一號判例）。本件係台北縣瑞芳地區
    農會第七屆會員代表選舉登記截止後，案外人林國珍依據記者傳真之候選人登記
    名單即向農會人員電話查詢結果，認為傳真名單模糊不清部分有「葉俊傑」登記
    參選，而自行填載「葉俊傑」之名字後將該資料交付被告，另案外人吳育隆因農
    會會員資格變更乙事向台北縣政府提出申覆時，台北縣政府承辦人員依據向林慶
    祺之查詢結果，在回函內將該申覆中提及之會員葉俊郎更正為「葉俊傑」，嗣後
    吳育隆亦將上情及台北縣政府之回函交付被告，被告遂依此誤認原先有「葉俊傑
    」登記參選等事實，業據證人林國珍、吳育隆分別證述綦詳，並有台北縣瑞芳鎮
    地區農會第七屆會員代表候選人登記名單傳真資料、及北縣政府九十年北府農輔
    字第０三四六００號函、九十年十月三十一日九十北府農輔字第三七八四四一號
    函在卷可稽；又葉俊郎家中雖無「葉俊傑」其人，然確有「葉正吉」，兩者閩南
    語發音相近，亦有戶口名簿影本足憑（九十年偵字第八六六號卷、第五十一頁反
    面）；被告因此誤認確有「葉俊傑」登記參選，並依據選舉後之公告當選結果，
    主觀上懷疑有不法情事而提出告訴，並無虛構事實為不實申告之故意行為，自無
    誣告犯行可言。此外又查無其他任何足以證明被告有虛構事實誣告之積極證據存
    在，自不能以被告與葉俊郎同為雙溪鄉三港村居民，及被告未向瑞芳地區農會查
    證等情，即以擬制推測之方法作為不利於被告之論斷。(2)按言論自由為人民之基
    本權利，憲法第十一條有明文保障，國家應給予最大限度之維護，俾其實現自我
    、溝通意見、追求真理及監督各種政治或社會活動之功能得以發揮。惟為兼顧對
    個人名譽、隱私及公共利益之保護，法律尚非不得對言論自由依其傳播方式為合
    理之限制。刑法第三百十條第一項及第二項誹謗罪即係保護個人法益而設，為防
    止妨礙他人之自由權利所必要，符合憲法第二十三條規定之意旨。至刑法同條第
    三項前段以對誹謗之事，能證明其為真實者不罰，係針對言論內容與事實相符者
    之保障，並藉以限定刑罰權之範圍，非謂指摘或傳述誹謗事項之行為人，必須自
    行證明其言論內容確屬真實，始能免於刑責。惟行為人雖不能證明言論內容為真
    實，但依其所提證據資料，認為行為人有相當理由確信其為真實者，即不能以誹
    謗罪之刑責相繩，亦不得以此項規定而免除檢察官或自訴人於訴訟程序中，依法
    應負行為人故意毀損他人名譽之舉證責任，或法院發現其為真實之義務。業經司
    法院大法官釋字第五０九號解釋著有明文可稽。被告對葉俊郎、林讚枝等人提出
    告訴之事固經自由時報予以報導，證人即自由時報駐區記者劉力仁於本院審理時
    亦證稱有不詳之人以電話通知該事要其查證等語（本院九十一年四月十六日審判
    筆錄），然劉力仁並無法指明係何人通知記者報導該事，且公訴人亦始終無法舉
    出足以證明被告有指摘或傳述上開事實之證據，況且被告提出告訴時，依前開所
    述被告當時持有之證據資料以觀，足認被告有相當理由確信其告訴之內容為真實
    ，則縱然被告有將其所提出告訴之內容告知記者之行為，亦不能以誹謗刑責相繩
    。(3)綜上所述，本件上訴為無理由，應予駁回。
據上論結，應依刑事訴訟法第三百七十三條、第三百六十八條，判決如主文。
本案經檢察官吳國南到庭執行職務。
中      華      民      國    九十一    年      四      月     三十     日
                              臺灣高等法院刑事第二十三庭
                                  審判長法  官 黃  瑞  華
                                        法  官 雷  雯  華
                                        法  官 宋      祺
右正本證明與原本無異。
誣告部分如不服本判決應於收受送達後十日內向本院提出上訴書狀，其未敘述上訴之
理由者並得於提起上訴後十日內向本院補提理由書（均須按他造當事人之人數附繕本
）。
誹謗部分不得上訴。
                                        書記官 蔡  慧  娟
中      華      民      國    九十一    年      四      月     三十     日
